【裁判字號】    99,上更(一),8
【裁判日期】    990407
【裁判案由】    違反臺灣地區與大陸地區人民關係條例
【裁判全文】
臺灣高等法院臺中分院刑事判決       99年度上更(一)字第8號
上  訴  人
即  被  告  甲○○
選任辯護人  王通顯律師
上列上訴人因違反臺灣地區與大陸地區人民關係條例案件等，不
服臺灣南投地方法院96年度訴字第583號中華民國96年8月15日第
一審判決（起訴案號：臺灣南投地方法院檢察署96年度偵字第26
號），提起上訴，判決後，由最高法院發回更審，本院判決如下
：
    主  文
原判決撤銷。
甲○○共同違反不得使大陸地區人民非法進入臺灣地區之規定，
處有期徒刑參月，如易科罰金，以銀元參佰元即新台幣玖佰元折
算壹日；減為有期徒刑壹月又拾伍日，如易科罰金，以銀元參佰
元即新台幣玖佰元折算壹日。
    事  實
一、甲○○明知大陸地區人民非經主管機關許可，不得進入臺灣
    地區，且其與大陸地區女子陳希枝（檢察官另案偵辦中）並
    無結婚真意，竟因貪圖真實姓名年籍不詳之林姓成年男子，
    同意給予新臺幣（下同）4萬元之不法利益，為使大陸地區
    女子陳希枝得以假結婚之方式取得探親名義非法進入臺灣地
    區，甲○○竟與該林姓成年男子共同基於違反不得使大陸地
    區人民非法進入台灣地區之規定之犯意聯絡，及與林姓成年
    男子、陳希枝共同基於使公務員將不實事項登載於職務上所
    掌公文書並持以行使之犯意聯絡。由該名林姓成年男子安排
    甲○○於民國92年5月7日在大陸福建省福州巿與大陸地區女
    子陳希枝虛偽辦理公證結婚手續，並於同日取得福建省福州
    巿民政局所核發結婚證明書，及於92年5月8日取得福建省福
    州巿公證處所核發公證書後，甲○○隨即返臺並持上開結婚
    證明書及公證書，向財團法人海峽交流基金會（下簡稱海基
    會）辦理驗證，並於92年5月21日取得海基會核發（92）核
    字第026701號證明。其後，甲○○於92年5月22日先前往南
    投縣政府警察局竹山分局過溪派出所，填具「大陸地區人民
    進入臺灣地區保證書」一紙予負責承辦員警林哲民，使不知
    情之承辦員警林哲民僅依甲○○之陳述而為形式審查，將「
    甲○○與陳希枝係夫妻關係」之不實事項登載於其職務上所
    掌之上開保證書「對保或證明機關（構）簽註意見」欄內，
    足生損害於警察機關對於大陸地區人民與臺灣地區人民婚姻
    狀況管理之正確性。甲○○復於92年5月22日至南投縣竹山
    鎮戶政事務所，填具結婚登記申請書，申請辦理其與陳希枝
    結婚之登記，並提出上開證明、結婚證明書及公證書，使不
    知情之承辦公務員將「甲○○於92年5月7日與陳希枝結婚」
    之不實事項，登載於職務上所掌之戶籍登記簿及戶籍謄本，
    足以生損害於戶政機關管理戶籍之正確性。甲○○即以配偶
    來臺探親為由，於92年6月3日填具「大陸地區人民進入臺灣
    地區旅行證申請書」，並提出上開保證書及戶籍謄本，向內
    政部警政署入出境管理局（96年1月2日改制為內政部入出國
    及移民署，以下仍依行為時之編制稱入出境管理局）申請陳
    希枝入境來臺而行使之，足以生損害於入出境管理局對於大
    陸地區人民申請入境臺灣地區許可之正確性。後經入出境管
    理局承辦人員為實質審查後，未發覺有異，核發給大陸地區
    女子陳希枝「中華民國臺灣地區旅行證」，甲○○並將上開
    旅行證於不詳時、地，郵寄予陳希枝，使陳希枝得以配偶探
    親名義，於92年7月20日持上開旅行證以為掩飾，非法而進
    入臺灣地區，而違反不得使大陸地區人民非法進入臺灣地區
    之規定。嗣陳希枝入境臺灣後因非法打工，於93年5月2日經
    警查獲，並於93年5月7日出境。甲○○在有偵查權之機關尚
    未發覺其犯罪之前，於95年3月30日上午11時許，在入出境
    管理局接受面談時，主動將其與陳希枝假結婚之情事，向辦
    理入出國及移民業務之人員於執行非法入出國及移民犯罪調
    查職務時，視同司法警察官及司法警察身分之面談人員陳述
    而自首，並接受裁判。
二、案經南投縣政府警察局竹山分局報告臺灣南投地方法院檢察
    署檢察官偵查起訴。
    理  由
一、證據能力方面：
  (一)按被告以外之人（包括證人、鑑定人、告訴人、被害人及共
    同被告等）於審判外之陳述雖不符刑事訴訟法第159條之1至
    之4等四條之規定，而經當事人於審判程序同意作為證據，
    法院審酌該言詞陳述或書面陳述作成時之情況，認為適當者
    ，亦得為證據；當事人、代理人或辯護人於法院調查證據時
    ，知有刑事訴訟法第159條第1項不得為證據之情形，而未於
    言詞辯論終結前聲明異議者，視為有前項之同意，同法第15
    9條之5定有明文。立法意旨在於傳聞證據未經當事人之反對
    詰問予以核實，原則上先予排除。惟若當事人已放棄反對詰
    問權，於審判程序中表明同意該等傳聞證據可作為證據；或
    於言詞辯論終結前未聲明異議，基於尊重當事人對傳聞證據
    之處分權，及證據資料愈豐富，愈有助於真實發見之理念，
    且強化言詞辯論主義，使訴訟程序得以順暢進行，上開傳聞
    證據亦均具有證據能力。本件被告以外之人於警詢、偵查中
    所為之陳述，其性質雖屬傳聞證據，惟被告及辯護人等對於
    該等證人之證據能力，於本院審理中表示不爭執或無意見（
    見本院卷第32、45頁），依上開規定，本件證人等於警詢、
    偵查中之證言應具有證據能力。
  (二)刑事訴訟法第156條第3項規定：被告陳述其自白係出於不正
    之方法者，應先於其他事證而為調查。該自白如係經檢察官
    提出者，法院應命檢察官就自白之出於自由意志，指出證明
    之方法。其立法意旨乃在明白確定檢察官就被告自白任意性
    之爭執，應負舉證責任。被告於95年3月30日在內政部警政
    署入出境管理局（下稱入出境管理局）之面談記錄（依入出
    國及移民法第89條規定辦理入出國及移民業務之人員於執行
    非法入出國及移民犯罪調查職務時，視同刑事訴訟法第229
    條、第230條、第231條之司法警察官及司法警察），供稱：
    「92年間一位同樣做鐵工的林姓朋友他兼做兩岸婚姻仲介，
    表示要幫我介紹大陸女子辦理結婚手續，除機票及大陸費用
    以外，可得新台幣4萬元，4月26日經他安排到福建福州市，
    4月28日經他安排認識陳希枝，大陸人蛇給我人民幣3500元
    ，5月7日與陳希枝辦理結婚手續，在辦理手續前，我於5月
    初我自己到福州河濱公園認識大陸女子林麗明，並互留電話
    ；陳希枝經人蛇安排於7月間來台，來台後於93年5月2日因
    被台北縣蘆洲分局查獲非法打工，5月7日強制遣送出境，並
    於蘆洲分局寫下5月14日離婚協議書，未和陳希枝離婚前我
    與林麗明保持電話聯繫，5月22日赴大陸與林麗明於8月25日
    辦理結婚手續。」等語（見偵查卷第8頁）。其於95年10月5
    日在入出境管理局面談時，復稱：「（請問93年5月14日與
    大陸女陳希枝是否假結婚？）是，當時因為沒有工作做錯事
    很後悔，而且我已經付出時間和金錢代價，‥‥。」等語（
    見偵查卷第10頁）。被告雖於偵查及原審分別供述：「（入
    出境管理局記錄中，為何陳述與陳希枝是假結婚？）我是在
    壓力之下才這樣說，因為面談官說，我之前與陳希枝是假結
    婚，若我不承認，林麗明沒辦法來台灣。」（見偵查卷第27
    頁第23至25行）；「（對民國85年10月5日內政部入出境管
    理局面談記錄，有何意見？）我去面談過很多次，面談官告
    訴我，如果我不承認是和陳希枝假結婚的話，我現在的太太
    就無法來台灣，我沒有辦法，所以才回答是假結婚」（見原
    審卷第57頁第13至17行）；暨其不服原審判決所提出之上訴
    理由書狀載明「因為要把現在的老婆娶回來，面談官百般刁
    難」「說要跟陳希枝是假結婚，情急之下我只好認了」（見
    本院上訴卷第8頁第5至8行）；且於本院上訴審審審判期日
    提示相關文書證據時仍稱「好像有威脅之態度」等語（見本
    院上訴卷第34頁第2行）。惟按93年3月1日發布施行之大陸
    地區人民申請進入臺灣地區面談管理辦法（該辦法第1條闡
    明係依據臺灣地區與大陸地區人民關係條例第10條之1規定
    訂定）第4條第3項規定：「申請人之臺灣地區配偶或親屬現
    在在臺灣地區者，經審認有婚姻異常之虞或有依法不予許可
    之事項者，境管局得以書面通知其臺灣地區配偶或親屬接受
    訪談。」第10條規定：「大陸地區人民接受面談，有下列情
    形之一者，其申請案不予許可；已許可者，應撤銷或廢止其
    許可：‥‥二、其臺灣地區配偶未接受或未通過訪談。三、
    經面談後，申請人、無同居之事實或說詞有重大瑕疵。‥‥
    五、經面談及其他相關佐證資料，無積極事證足認其婚姻為
    真實。‥‥」而入出境管理局實施面談人員於面談前，告知
    「在你未接受正式面談前，先行答覆下面各點，你願意嗎？
    」「你有權不接受面談，但如果你拒絕接受面談，本局將不
    予核可本次申請案，你同意接受繼續面談嗎？」「你在接受
    面談時，如果陳述虛假、不實、導誤、隱瞞、詐騙的證詞，
    本局將不核可本次申請案並依法追究你偽證刑責，你同意嗎
    ？」等事項，係依據該辦法而告知受面談人，使接受面談人
    得以知悉其面談時，如有不實之陳述，可能造成之法律效果
    。此與證人在法院審理或檢察官偵查中作證前，應先告以作
    證之義務及偽證之處罰，並令其具結，以保證其陳述為真實
    之用意，並無二致。且境管局人員告知之事項，均已載明於
    面談紀錄中，且均有全程錄影、錄音。由此程序觀之，實施
    面談人員上開言詞，即難認係出於強暴脅迫而為。被告嗣後
    於偵查、原審審理中，雖為上開抗辯，然除陳稱如果不承認
    的話，就不給現任配偶林麗明來台外，其並未具體指明實施
    面談人員，有如何之強暴脅迫行為。況且，若非被告主動供
    出其曾經與陳希枝假結婚之情事，面談人員不可能將其經過
    情節，記載於面談紀錄。而被告選任辯護人於99年2月4日答
    辯狀亦稱：被告雖於95年3月30日及95年10月5日於入出境管
    理局面談時，主動坦承與陳希枝假結婚之事，惟於偵、審時
    ，又因被告害怕受刑事處罰，其現在妻兒將無人照顧等情，
    並且將入出境管理局面談人員所為被告權利義務之告知當成
    壓力，而有反復其言，實係被告誤解法令所致等情（見本院
    卷第32頁）。參以被告在面談紀錄中，並稱其係在自由意識
    下表達意見等語（見偵查卷第7、9頁），足認其嗣後所謂感
    受到壓力云云，係因誤解法令而做此抗辯，其在境管局所為
    之自白，係出於自由意思，並無受到非法取供之情形，自得
    採為證據。
二、訊據上訴人即被告甲○○（下稱被告）對於前揭時、地，基
    於假結婚之意思，與大陸地區女子陳希枝辦理公證結婚手續
    ，並取得福建省福州巿民政局所核發結婚證書，及福建省福
    州巿公證處所核發公證書後，隨即返臺持上開結婚證明書及
    公證書向海基會辦理驗證，並於92年5月21日取得海基會核
    發（92）核字第026701號驗證證明書。其後，被告先前往南
    投縣政府警察局竹山分局過溪派出所，填具「大陸地區人民
    進入臺灣地區保證書」一紙予負責承辦員警林哲民，承辦員
    警林哲民僅依甲○○之陳述而為形式審查，將「甲○○與陳
    希枝係夫妻關係」登載於上開保證書之「對保或證明機關（
    構）簽註意見欄」內。被告復至南投縣竹山鎮戶政事務所，
    填具結婚登記申請書，申請辦理其與陳希枝結婚之登記，並
    提出上開證明、結婚明證書及公證書，承辦公務員將被告於
    92年5月7日與陳希枝結婚之事項，登載於戶籍登記簿及戶籍
    謄本。又被告以配偶來臺探親為由，再填具「大陸地區人民
    進入臺灣地區旅行證申請書」，並提出前開保證書及戶籍謄
    本，向入出境管理局申請陳希枝入境來臺而行使之，後經入
    出境管理局承辦人員為實質審查，而核發給大陸地區女子陳
    希枝「中華民國臺灣地區旅行證」，甲○○即將上開旅行證
    於不詳時、地，郵寄予陳希枝，陳希枝遂以配偶探親名義，
    於92年7月20日持前開旅行證進入臺灣地區。而陳希枝入境
    臺灣後非法打工，於93年5月2日為警查獲，並於93年5月7日
    出境等情，業據被告於入出境管理局、警詢及本院審理時，
    坦承不諱。並有大陸地區人民入出台灣地區申請書、大陸地
    區人民進入臺灣地區保證書各一份、南投縣竹山鎮戶政事務
    所96年2月8日竹戶字第0960000381號函附海基會證明、公證
    書、結婚證明書各一份，內政部入出國及移民署96年2月16
    日移署資處雲字第09610406920號函附入出國日期證明書一
    份，南投縣竹山鎮戶政事務所96年3月23日竹戶字第0960000
    685號函附戶籍謄本及結婚登記申請書各一份等在卷足憑（
    見偵查卷第15至17、39至45、60至62頁）。且被告對其犯罪
    事實，於本院審理中，已為認罪之陳述。
  (二)證人陳希枝於偵查中證稱：伊與甲○○結婚，沒有宴客，伊
    與甲○○一起搭機到香港後，甲○○就搭別的飛機到台北，
    甲○○在機場等伊，之後到甲○○大哥那裡，被他大哥趕出
    來，後來就回到甲○○南投竹山的家，但甲○○的家人都不
    知道他要結婚，甲○○向他父母介紹伊是他朋友，沒有說伊
    係他老婆，所以伊和甲○○沒有住在竹山，就回台北。回到
    台北後，甲○○說他沒有地方住，就送伊去三重人蛇集團那
    裡住，他自己就跑了等語（見他字第288號卷附96年3月14日
    訊問筆錄）。被告於偵查中供稱：「（娶回陳希枝之後，是
    否介紹給親友認識？）沒有，因為我當時沒有錢，想賺了錢
    之後再來補辦婚宴。所以當時只有我母親知道，我的鄰居還
    有親戚都不知道，因為我都沒有告訴他們，鄰居們若有看到
    她，也沒有來問我」等語（見偵查卷第27頁）。而證人陳希
    枝證述其入境臺灣後，曾與被告一同前往被告位於南投縣竹
    山鎮家中，但被告並未向親友介紹已與其在大陸辦理公證結
    婚手續等情，與被告自承其娶回陳希枝後，未將陳希枝介紹
    給親友認識等情相符，是上開證詞應堪採信。足認陳希枝入
    境來臺後，固曾與被告一同前往被告位於南投縣竹山鎮家中
    ，惟被告並未向其親友表示已與陳希枝在大陸辦理公證結婚
    手續，反而僅向其親友表示陳希枝為其朋友，並立即將陳希
    枝帶往北部某處後，即未再與陳希枝同住，亦未再對陳希枝
    在臺生活加以聞問。
  (三)被告於92年4月26日自桃園國際機場出境，於92年5月9日由
    桃園國際機場入境一節，有法務部入出境資訊連結作業一份
    在卷可稽（見偵查卷第32頁背面）。而被告於警詢時供稱：
    於92年4月間，因為當時伊沒有工作，有一位林姓友人介紹
    伊與大陸女子陳希枝認識，當時伊身上沒有錢，伊與林姓友
    人商量希望幫伊買機票，再借伊3、4萬元當零用等語（見偵
    查卷第5頁）。復於檢察官偵查時供稱：林姓友人說要介紹
    一個想來臺灣的大陸女子讓伊認識，伊過去娶不用錢，並說
    要出機票錢及借去大陸的生活費給伊，伊就向林姓友人借了
    3、4萬元，該名林姓友人幫伊買機票，伊就自己過去大陸把
    陳希枝娶回臺灣。因為當時伊很缺錢，他敢借，伊就敢拿。
    伊娶回陳希枝，陳希枝跑了之後，林姓友人就不見了，林姓
    友人有一次打電話來向伊要錢，但伊說沒有錢，林姓友人就
    沒再打來了等語（見偵查卷第27頁）。均足證明被告並無與
    陳希枝結婚之真意，而係利用假結婚之方式，使陳希枝達到
    非法入境來台之目的而已。
  (四)按台灣地區人民與大陸地區人民結婚之方式及其他要件，依
    行為地之規定，台灣地區與大陸地區人民關係條例第52條第
    1項定有明文。本件被告與大陸女子陳希枝人在大陸地區結
    婚，自應適用行為地之大陸法律規定。而依大陸地區現施行
    之中華人民共和國民法通則第58條第1項第4款規定：「惡意
    串通，損害國家、集體或第三人利益之行為無效」。故被告
    與大陸女子陳希枝既均無結婚真意，依行為地法即前揭大陸
    法律規定，亦屬無效。從而，本件被告犯罪事證明確，犯行
    堪以認定。
二、查我國刑法業以中華民國94年2月2日總統華總一義字第0940
    0014901號令修正公布第1～3、5、10、11、15、16、19、25
    ～27、第四章章名、28～31、33～38、40～42、46、47、49
    、51、55、57～59、61～65、67、68、74～80、83～90、91
    -1、93、96、98、99、157、182、220、222、225、229-1、
    231、231-1、296-1、297、315-1、315-2、316、341、343
    條條文；增訂第40-1、75-1條條文；刪除第56、81、94、97
    、267、322、327、331、340、345、350條條文；並自95年7
    月1日施行。被告行為後，其應適用之相關法律已有變更，
    茲就與本案適用有關之條文，比較說明如下：
  (一)法定刑中罰金刑部分：
    刑法第33條第5款業經修正公布，修正後刑法第33條第5款規
    定「罰金：新臺幣一千元以上，以百元計算之」，與修正前
    刑法第33條第5款規定「罰金：（銀元）一元以上」不同。
    比較新舊法結果，以修正前即行為時法較有利於被告，故依
    刑法第2條第1項前段規定，本案被告所犯之罪，其法定刑罰
    金部分，自應適用行為時之法律即修正前刑法第33條第5款
    規定決定其罰金部分之法定刑。
  (二)法定刑中罰金刑提高標準之新舊法適用：
    被告行為後，刑法施行法第1條之1於95年6月14日經以華總
    一義字第09500085181號令修正公布增訂。修正增訂之刑法
    施行法第1條之1規定「中華民國九十四年一月七日刑法修正
    施行後（按指九十五年七月一日），刑法分則編所定罰金之
    貨幣單位為新台幣。九十四年一月七日刑法修正時，刑法分
    則編未修正之條文定有罰金刑者，自九十四年一月七日刑法
    修正施行後，就其所定數額提高為三十倍。但七十二年六月
    二十六日到九十四年一月七日新增或修正之條文，就其所定
    數額提高為三倍」。而本件被告所犯刑法第216條、第214條
    之罪，其法定刑有罰金刑，且為刑法分則編未修正之條文而
    定有罰金刑者；於刑法施行法第1條之1修正增訂前，其貨幣
    單位為銀元，罰金刑之提高標準應適用罰金罰鍰提高標準條
    例第一條之規定「依法律應處罰金、罰鍰者，就其原定數額
    得提高為二倍至十倍。」而再依現行法規所定貨幣單位折算
    新臺幣條例第二條規定「現行法規所定金額之貨幣單位為圓
    、銀元或元者，以新臺幣元之三倍折算之。」如換算為新台
    幣，則刑法第216條、第214條之罪法定刑罰金刑部分，與適
    用刑法施行法第1條之1規定提高30倍之結果相同。比較新舊
    法適用之結果，其關於法定刑為罰金部分之提高標準，新法
    並無較有利於被告之情形，依刑法第2條第1項前段規定，本
    案關於刑法第216條、第214條之罪法定刑罰金提高標準部分
    ，自應適用行為時之法律即罰金罰鍰提高標準條例第1條及
    現行法規所定貨幣單位折算新臺幣條例第2條之規定。
  (三)共同正犯部分：
    按94年2月2日修正公布、95年7月1日施行之刑法第28條，將
    共同正犯之範圍，修正限縮於共同實行犯罪者，始成立共同
    正犯，排除陰謀犯、預備犯之共同正犯。又同法第47條第1
    項關於累犯之修正，將所犯之後罪無論係故意或過失再犯，
    均得成立累犯；修正限縮為再犯之罪以故意犯為限，始成立
    累犯。以上之修正屬法律之變更，非僅為法理之明文化及純
    文字之修正。然就本案上訴人之犯罪，無論依修正前或修正
    後第28條、第47條之規定，均成立共同正犯及構成累犯，即
    無有利或不利之情形，參之本院97年4月22日97年度第二次
    刑事庭會議決議意旨，即無庸為新舊法之比較。另參之本院
    97年11月7日97年度第21次刑事庭會議決議意旨，就無庸為
    新舊法比較之情形，縱其適用欠妥當，惟無論適用行為時法
    或裁判時法，因結果並無不同，對判決不生影響，上訴審毋
    庸撤銷改判（最高法院98年台上字第1316號判決意旨參照）
    。而本件被告無論依新舊法，均成立共同正犯，故關於共同
    正犯部分，即無比較適用問題。
  (四)牽連犯部分：
    刑法第55條後段關於牽連犯之規定業已刪除，是被告犯後法
    律已有變更，而本件被告於舊法時期所犯後述各罪，依新法
    應各別多次論斷之結果（即數罪併罰），其刑度顯較修正前
    應依刑法第55條後段之規定以從一重之處斷結果為重，經比
    較新舊法結果，應依刑法第2條第1項前段之規定，適用有利
    於被告之法律，即適用被告行為時之修正前刑法第55條牽連
    犯之規定從一重處斷。
  (五)自首部分：
    修正前刑法第62條規定：「對於未發覺之罪自首而受裁判者
    ，減輕其刑。但有特別規定者，依其規定。」修正後刑法第
    62條規定：「對於未發覺之罪自首而受裁判者，得減輕其刑
    。但有特別規定者，依其規定。」將必減改為得減，比較修
    正前後之規定，以修正前之規定有利於行為人。
  (六)易科罰金部分：
    關於刑法第41條易科罰金部分，依修正前後之規定，經提高
    標準並換算新台幣之結果，以修正前之規定有利於行為人，
    自應依刑法第2條第1項前段適用被告行為時即修正前刑法第
    41條第1項前段。
  (七)經綜合比較結果，應適用被告行為時即修正前刑法之規定。
三、按臺灣地區與大陸地區人民關係條例第79條第1項對於違反
    同條例第15條1一款所定不得使大陸地區人民非法進入臺灣
    地區之處罰，旨在防止大陸地區人民非法進入臺灣地區，以
    維護臺灣地區之安全與安定；所稱「非法」，自應從「實質
    上之合法性」予以判斷，凡評價上違反法秩序之方法，均屬
    「非法」。參照行政程序法第119條第1款、第2款規定，受
    益人以詐欺、脅迫或賄賂方法，使行政機關作成行政處分者
    ；或對重要事項提供不正確資料或為不完全陳述，致使行政
    機關依該資料或陳述而作成行政處分者，其信賴不值得保護
    。故在大陸地區通謀虛偽結婚，以不實之結婚證明辦理相關
    戶籍登記、入境等手續，憑以進入臺灣地區，其所持之入境
    許可文件雖係入出境主管機關所核發，形式上為合法，但因
    以詐欺方法而取得，即不具實質上之合法性，仍屬非法進入
    臺灣地區（最高法院94年度台上字第1064號判決意旨可資參
    照）。復查，臺灣地區與大陸地區人民關係條例第79條第1
    項之規定，業於92年10月29日修正公布，並於92年12月31日
    施行，法定刑由「五年以下有期徒刑、拘役或科或併科新臺
    幣五十萬元以下罰金」，修正為「一年以上七年以下有期徒
    刑，得併科新臺幣一百萬元以下罰金」。比較新、舊法結果
    ，以舊法有利於行為人，依修正後刑法第2條第1項前段規定
    ，應適用行為時法律。
四、被告為使大陸地區人民陳希枝得以進入臺灣地區，以虛偽結
    婚方式，取得大陸地區之結婚證明書及公證書後回臺，被告
    先前往派出所填具「大陸地區人民進入臺灣地區保證書」一
    紙予負責承辦員警，使不知情之承辦員警僅依形式審查，將
    被告與陳希枝係夫妻關係之不實事項登載於職務上所掌之上
    開保證書「對保或證明機關（構）簽註意見」欄內，足以生
    損害於警察機關對於大陸地區人民與臺灣地區人民婚姻狀況
    管理之正確性；被告復前往戶政機關申請辦理結婚登記，而
    使戶政機關憑以登載上開虛偽不實之結婚資料於其職務上所
    掌之戶籍登記簿及戶籍謄本內，足以生損害於戶政機關管理
    戶籍之正確性；被告再持上開登載不實之保證書及戶籍謄本
    ，據以向入出境管理局申請使陳希枝進入臺灣地區探親而行
    使之，足以生損害於入出境管理局對於大陸地區人民申請入
    境臺灣地區許可之正確性，後經入出境管理局承辦人員為實
    質審查後，未發覺有異，核發給大陸地區女子陳希枝「中華
    民國臺灣地區旅行證」，被告並將上開旅行證於不詳時、地
    ，郵寄予陳希枝，使陳希枝得以配偶探親名義，於92年7月
    20日持上開旅行證以為掩飾，非法而進入臺灣地區，而違反
    不得使大陸地區人民非法進入臺灣地區之規定。核被告所為
    ，係犯刑法第216條、第214條之行使明知為不實之事項，而
    使公務員登載於職務上所掌之公文書罪，及92年10月29日修
    正前之臺灣地區與大陸地區人民關係條例第79條第1項違反
    同法第15條第1款之不得使大陸地區人民非法進入臺灣地區
    之規定之罪。被告使公務員登載不實（登載上開保證書、戶
    籍登記簿及戶籍謄本部分）之低度行為，應為行使之高度行
    為所吸收，不另論罪。被告與該名真實姓名年籍不詳之林姓
    成年男子就上開二犯行，及就其中之行使使公務員登載不實
    罪與陳希枝間，具有犯意聯絡與行為分擔，為共同正犯。而
    被告所犯上開二罪間，有方法與結果之牽連犯關係，依修正
    前刑法第55條後段之規定，應從一重之92年10月29日修正前
    臺灣地區與大陸地區人民關係條例第79條第1項之罪論處。
    被告在有偵查權之機關尚未發覺其犯罪之前，於95年3月30
    日上午11時許，在入出境管理局接受面談時，主動將其假結
    婚之情事，向面談人員陳述，並接受裁判，符合自首之要件
    ，應依修正前刑法第62條前段之規定，減輕其刑。
五、原審以被告犯罪事證明確，予以論罪科刑，固非無見。惟查
    大陸女子陳希枝本身雖為非法入境者，然其僅係違反臺灣地
    區與大陸地區人民關係條例第18條第1項第1款之規定，並無
    刑罰處罰之規定，故尚難認大陸女子陳希枝與被告同為上開
    修正前條例第79條第1項、第15條第1項之共同正犯。原判決
    認陳希枝與被告就此部分犯行，有犯意聯絡、行為分擔，為
    共同正犯，即有未洽。另認被告所犯上開二罪具有牽連犯關
    係，然於據上論結欄卻引用修正前刑法第55條前段想像競合
    犯之法條，亦有違誤。又原審漏未審究被告有自首之情形，
    亦有未合。被告上訴指摘原判決不當，為有理由，應予撤銷
    改判。爰審酌被告因一時貪念，致誤觸法網，其以假結婚之
    方式使大陸地區女子陳希枝非法入境臺灣，足以影響社會秩
    序；及其犯罪之手段、所生危害、動機、目的、智識程度；
    於本院審理中坦承犯行，並表示悔悟之意，犯後態度尚佳；
    且以目前之兩岸關係，無論觀光、經商等，人民往來於兩岸
    之間，均較前便利，且日益頻繁。況陳希枝後來又與他人結
    婚，在台定居，並多次往來於兩岸之間，有全戶戶籍資料及
    法務部入出境資訊連結作業附卷可憑（見本院卷第16、24頁
    ），被告既已認錯，即不忍再苛責其多年前之行為等一切情
    狀，認為公訴人具體求處有期徒刑二年，顯然過重，爰量處
    如主文第二項所示之刑，並依修正前刑法第41條第1項前段
    諭知易科罰金之折算標準。又被告所為上開犯行，其犯罪時
    間係於96年4月24日以前，合於中華民國九十六年罪犯減刑
    條例之規定，應依該條例第2條第1項第3款、第7條之規定，
    減其宣告刑之二分之一，並諭知易科罰金之折算標準。至於
    被告請求為緩刑宣告一節，經查被告於98年間，因犯詐欺罪
    ，經臺灣南投地方法院以98年度審投刑簡字第440號判決減
    處有期徒刑二月，於98年10月12日確定，有臺灣高等法院被
    告前案紀錄表在卷可稽，依最高法院台非字第148號判例意
    旨，即不得為緩刑之宣告，附此敘明。
六、不另為無罪之諭知部分：
  (一)公訴意旨另以：被告甲○○與真實姓名年籍不詳之林姓成年
    男子及大陸地區女子陳希枝謀議以假結婚方式，使陳希枝非
    法入境臺灣地區，並共同基於使大陸地區人民非法進入臺灣
    地區、使公務員登載不實及行使使公務員登載不實文書之犯
    意聯絡，被告甲○○於92年6月3日填具「大陸地區人民進入
    臺灣地區旅行證申請書」，及檢具上開「大陸地區人民進入
    臺灣地區保證書」、「戶籍謄本」等資料，向入出境管理局
    以配偶來臺探親為由，申請大陸地區女子陳希枝入境而行使
    之，致內政部警政署入出境管理局該管公務員不知有偽，而
    於職務上所掌之公文書即中華民國臺灣地區旅行證上登載「
    探親」事由之不實事項，並將該旅行證於不詳時地，郵寄予
    陳希枝，嗣陳希枝於92年7月20日以配偶探親名義，持前開
    登載不實之中華民國臺灣地區旅行證等資料向不知情之桃園
    國際機場驗關人員行使，而利用不知情之公務員所核發之形
    式合法之不實文書，掩飾不法之方式，非法進入臺灣地區，
    足以生損害於入出境管理局對人民入出境管理之正確性，因
    認被告前開部分行為亦涉有刑法第216條、第214條之行使明
    知為不實之事項，而使公務員登載於職務上所掌之公文書罪
    。
  (二)按刑法第214條所謂使公務員登載不實事項於公文書罪，須
    一經他人之聲明或申報，公務員即有登載之義務，並依其所
    為之聲明或申報予以登載，而屬不實之事項者，始足構成；
    若所為聲明或申報之事項，公務員尚須為實質之審查，以判
    斷其真實與否，始得為一定之記載者，即非本罪所稱之使公
    務員登載不實（最高法院73年度台上字第1710號判例參照）
    。
  (三)復按大陸地區人民非經主管機關許可，不得進入臺灣地區，
    為臺灣地區與大陸地區人民關係條例第10條第1項所明定。
    其次，主管機關內政部依同條例第10條第3項授權，訂有「
    大陸地區人民進入臺灣地區許可辦法」，該許可辦法對大陸
    地區人民申請入境之資格條件、申請入境目的、檢具文件及
    驗證程式、受理核轉機構、保證人資格及對保程式、不予准
    許事由及人數限制、入境停留期間及延長次數、入境時（如
    備妥回程機票、代保管證件）及入境後（如向警察機關登記
    ）應遵守之相關規定均有詳細之規定。依上開規定觀之，主
    管機關就申請大陸地區人民入境之事由是否屬實，應為實質
    審核始決定是否核發，並非一經申請，該管公務員即有登載
    核發之義務。
  (四)依上所述，被告持上開文件向入出境管理局申請陳希枝進入
    臺灣地區，入出境管理局應為實質之審核，如發覺有通謀虛
    偽結婚之情形，得不予核准大陸人士進入臺灣地區，足認入
    出境管理局依臺灣地區與大陸地區人民關係條例第10條第3
    項及內政部發布之大陸地區人民進入臺灣地區許可辦法相關
    規定，對大陸地區人民進入臺灣地區之申請事項，有實質審
    查之准駁權限，顯非被告一經提出申請，入出境管理局即有
    登載義務並據以許可。從而，被告使入出境管理局相關人員
    核發大陸地區女子陳希枝「中華民國臺灣地區旅行證」，亦
    不構成使公務員登載不實事項於公文書罪。綜上所述，縱認
    被告確實曾經為前開行為，亦不該當刑法第216條、第214條
    行使使公務員登載不實事項公文書罪，公訴意旨容有誤會，
    此外復查無其他證據證明被告確有公訴人所指此部分犯行。
    惟公訴意旨認此部分與前開論罪科刑之行使使公務員登載不
    實事項公文書罪間有修正前刑法所定之連續犯關係，屬裁判
    上一罪，爰不另為無罪之諭知。
據上論結，應依刑事訴訟法第369條第1項前段、第364條、第299
條第1項前段，92年10月29日修正前臺灣地區與大陸地區人民關
係條例第79條第1項、第15條第1款，刑法第2條第1項前段、第11
條前段、第28條、第216條、第214條、（修正前）第55條後段、
（修正前）刑法第41條第1項前段，修正前罰金罰鍰提高標準條
例第1條前段、第2條，中華民國九十六年罪犯減刑條例第2條第1
項第3款、第7條、第9條，判決如主文。
本案經檢察官乙○○到庭執行職務。
中    華    民    國    99    年    4     月    7    日
            刑事第十一庭  審判長法  官  郭  同  奇
                                法  官  許  冰  芬
                                法  官  陳  慧  珊
上列正本證明與原本無異。
如不服本判決應於收受送達後十日內向本院提出上訴書狀，其未
敘述上訴之理由者，並得於提起上訴後十日內向本院補提理由書
（均須按他造當事人之人數附繕本）「切勿逕送上級法院」。
                                書記官  陳  桂  芬
中    華    民    國    99    年    4     月    7     日
附錄論罪科刑法條
92年10月29日修正前臺灣地區與大陸地區人民關係條例第79條第
1項：
違反第十五條第一款規定者，處五年以下有期徒刑、拘役或科或
併科新臺幣五十萬元以下罰金。
刑法第214條：
明知為不實之事項，而使公務員登載於職務上所掌之公文書，足
以生損害於公眾或他人者，處3年以下有期徒刑、拘役或5百元以
下罰金。
刑法第216條：
行使第210條至第215條之文書者，依偽造、變造文書或登載不實
事項或使登載不實事項之規定處斷。

司法院資訊處製作；財團法人民間司法改革基金會備份。
